【裁判字號】    92,上易,2955
【裁判日期】    921226
【裁判案由】    侵占等
【裁判全文】
臺灣高等法院刑事判決                          九十二年度上易字第二九五五號
    上  訴  人
    即 自 訴人  丁  ○
    被      告  乙○○
    被      告  甲○○
    被      告  丙○○
    右  一  人
    選任辯護人  鍾永盛 律師
                邱  鴻 律師
右上訴人因侵占等案件，不服臺灣臺北地方法院九十一年度自字第九三０號，中華民
國九十二年九月五日第一審判決，提起上訴，本院判決如左：
    主  文
原判決撤銷，發回台灣台北地方法院。
    理  由
一、原判決意旨略以：
(一)、按提起自訴，應於自訴狀載被告之姓名、性別、年齡、籍貫、職業、住所或居所
    ，或其他足資辨別之特徵，及犯罪事實、證據，且應按被告人數提出繕本，刑事
    訴訟法第三百二十條第二項、第三項、第四項分別定有明文，此乃法定必備之程
    式。又起訴之程序違背規定者，應依同法第三百零三條第一款諭知不受理之判決
    。
(二)、次按刑事訴訟法第三百十九條第一項規定犯罪之被害人得提起自訴，是提起自訴
    者，倘非犯罪之被害人，係屬不得提起自訴而提起之情形，亦應依同法第三百三
    十四條規定諭知不受理之判決，業經司法院院字一三二０號解釋在案。而不受理
    判決，得不經言詞辯論為之，此於自訴程序亦準用之，刑事訴訟法第三百零七條
    、第三百四十三條亦分別定有明文。
(三)、原審以依據自訴人於自訴狀內所載被告乙○○、甲○○地址送達傳票，均因招領
    逾期或遷移不明致無法送達，裁定命自訴人補正，仍未補正，且自訴人並非
    台北縣中和市○○○○○段第二六九之一一五、一一六地號土地登記所有權人，
    並非本件犯罪直接被害人，依法不得起訴云云。
二、經查：
(一)、本件自訴人提起自訴狀載被告乙○○、陳淑玲、甲○○涉嫌侵占、背信、詐欺等
    罪嫌，提出被告陳淑玲
    臣信之人別資料，且原審調查時依據自訴人狀載地址，傳訊被告陳淑玲到庭並陳
    述：「八十六、七年間，自訴人透過我們公司員工乙○○，拿這塊土地要向我們
    借三、四十萬元：：後來說要買賣方式：：透過蘇錦霞律師辦理：：約定以二百
    萬元買土地」、「（你與甲○○何關係？）當時是男女朋友關係」（見原審卷第
    七十八頁、第八十頁），足認自訴人自訴狀載，被告乙○○、甲○○係確有其人
    ，且依據被告自訴狀內記載之被告姓名、年籍及住所資料已經足資辨別自訴人起
    訴之特定被告，自訴人起訴程序，並無法定程序之欠缺，應甚明確。
(二)、按犯罪而直接被害之人所謂直接被害人，係指其法益因他人之犯罪而直接受其侵
    害者而言。故凡財產法益被侵害時，其財產之所有權人固為直接被害人，即對於
    該財產有事實上管領力之人，因他人之犯罪行為而其管領權受有侵害者，亦不失
    為直接被害人。（最高法院三十二年非字第六十八號裁判參照），查：本件自訴
    人收受原審裁定補正被告三人涉嫌侵占自訴人財產之證據，自訴人具狀陳報坐落
    台北縣中和市○○○○○段第二六九之一一五、一一六地號土地所有權人住居所
    ，並經證人（即登記所有權人）張明偉並到庭證稱：「上開土地並非全部由其出
    資，而是其老師許君武之妻所購買，以其之名義登記，後由許君武之繼承人委託
    自訴人處理前開土地事宜」等語，雖自訴人主張：「許君武生前曾以書面表示欲
    將上開土地贈予自訴人，然該份書面業已遭竊而無從尋獲：：」，惟參以共同被
    告陳淑玲於原審供述：「自訴人拿土地透過蘇錦霞律師：：以二百萬元賣：：」
    、「（你們出二百萬元得到什麼？）乙○○說有拿所有權狀：：」（見原審卷地
    八十二頁、第八十三頁），足認被告三人經買賣取得上開土地所有權狀，確係經
    由自訴人出面辦理並交付之事實，核與登記簿所有權人即證人張明偉前開證述，
    土地由自訴人受託處理證述相符，本件自訴人於原審主張被告侵害委託人之權益
    提起自訴（見原審建第一Ｏ六頁），當屬有據，從而自訴人以財產管理權被侵害
    提起本件自訴，自難認非本件之犯罪被害人。
三、綜上所述，原判決以自訴人非犯罪之被害人及起訴程式未備不經言詞辯論，逕以
    判決駁回自訴，容有未洽。自訴人提起上訴指摘原判決不當，為有理由，本院爰
    不經言詞辯論，將原判決撤銷，發回原審法院，另為詳實之審理，以期適法。
四、據上論斷，依刑事訴訟法第三百六十九條第一項後段，判決如主文。
中      華      民      國    九十二    年      十二      月    二十六  日
                              臺灣高等法院刑事第二十三庭
                                  審判長法  官  黃  瑞  華
                                        法  官  陳  坤  地
                                        法  官  王  淑  滿
右正本證明與原本無異。
不得上訴。
                                        書記官  陳  思  云
中      華      民      國    九十二    年      十二      月    二十六  日


司法院資訊處製作；財團法人民間司法改革基金會備份。
